【裁判字號】    99,訴,658
【裁判日期】    991015
【裁判案由】    分割共有物
【裁判全文】
臺灣高雄地方法院民事判決               99年度訴字第658號
原      告  甲○○
訴訟代理人  黃順天律師
複代理人    何曜男律師
被      告  己○○○
            壬○○
            丙○○
上三人共同
訴訟代理人  乙○○
被      告  戊○○
            庚○○
            辛○○
            丁○○
上列當事人間請求分割共有物事件，本院於民國99年10月4 日言
詞辯論終結，判決如下：
    主    文
兩造共有坐落於高雄縣大樹鄉○○段六０一地號土地，地目林，
面積三九五六點八九平方公尺之土地，准予分割，並依附表一及
附圖所示方式分割如下：(一)附圖編號Ａ所示土地，面積七０點七
六平方公尺，分歸被告戊○○所有；(二)附圖編號Ｂ所示土地，面
積七０點七六平方公尺，分歸被告庚○○所有；(三)附圖編號Ｃ所
示土地，面積七０點七六平方公尺，分歸被告辛○○所有；(四)附
圖編號Ｄ、Ｅ所示土地，面積各為二一點二三平方公尺，合計為
四二點四六平方公尺，分歸被告丁○○所有；(五)附圖編號Ｆ所示
土地，面積三七０二點一五平方公尺，分歸原告甲○○、被告己○○○、壬○○、丙○○按每人應有部分四分之一之比例保持共
有。
訴訟費用由兩造按附表二「應有部分比例」欄所示比例分擔。
    事實及理由
一、原告主張：坐落高雄縣大樹鄉○○段601 地號、地目林、面
    積3,956.89平方公尺之土地（下稱系爭土地）為兩造共有，
    原告及被告己○○○、壬○○、丙○○之應有部分各為466
    分之109 ，被告戊○○、庚○○、辛○○之應有部分各為13
    98分之25，被告丁○○之應有部分為932 分之10。兩造間就
    上開土地並無不能分割之協議，依使用目的亦無不能分割之
    情形，但無法協議分割，爰依民法第823 條規定，並聲明請
    求將系爭土地分割如依附表一及附圖所示。
二、被告之答辯：
  (一)己○○○、壬○○、戊○○、辛○○、丙○○、丁○○則以
    ：同意依原告所提附表一及附圖所示方案分割，且壬○○、
    己○○○、丙○○均願與原告就附圖編號F 部分土地繼續維
    持共有等語。
  (二)庚○○則以：原告所提出之分割方案伊均不同意，希望伊分
    得之土地在伊房屋前面，而且要與中華路相連接，嗣並表示
    在土地補償問題尚未談妥之前，系爭土地應該暫緩分割等語
    ，資為抗辯。
三、兩造不爭執事項：
  (一)系爭土地為兩造所共有，原告及己○○○、壬○○、丙○○
    之應有部分各為466 分之109 ，戊○○、庚○○、辛○○之
    應有部分各為1398分之25，丁○○之應有部分各為932 分之
    10 。
  (二)兩造間就系爭土地並無不能分割之協議，依使用目的亦無不
    能分割之情形。
  (三)高雄縣鳳山市地政事務所（下稱鳳山地政）民國99年4 月7
    日複丈成果圖所示A 部分土地現由丙○○占用而種植鳳梨及
    荔枝，該部分地勢較低；B 部分土地現為戊○○、庚○○、
    辛○○占用，作為耕種果樹之用，該部分地勢較高；C 部分
    土地上有未辦保存登記之1 層樓磚造建物1 棟，為戊○○、
    庚○○、辛○○使用；D 、E 部分土地上有木造棚架，供戊○○耕作時使用。
四、本件爭點為：系爭土地以何種分割方案分割為宜？
  (一)按各共有人，除因物之使用目的不能分割或契約訂有不分割
    之期限者外，得隨時請求分割共有物，民法第823 條第1 項
    定有明文。兩造對系爭土地於原告起訴前均同意分割，有土
    地分割同意書在卷可稽（見本院卷第24頁），亦無因使用目
    的而不能分割之情形存在，已如前述，是以原告訴請裁判分
    割系爭土地，於法並無不合，應予准許。至被告庚○○於本
    院審理中主張系爭土地應暫緩分割，則無理由。
  (二)按共有物之分割，應由法院依民法第824 條為適當之分配，
    不受當事人主張之拘束，法院則應參酌當事人之聲明、共有
    物之性質、經濟效用及全體共有人利益等公平決定之。次按
    「分割共有物，以消滅共有關係為目的，法院裁判分割共有
    土地時，除因該土地內部分土地之使用目的不能分割（如為
    道路）或部分共有人仍願維持其共有關係，應就該部分土地
    不予分割或准該部分共有人成立新共有關係外，應將土地分
    配於各共有人單獨所有」、「查分割共有物固不受分管契約
    之拘束，惟儘量依各共有人使用現狀定分割方法，以維持現
    狀，減少共有人所受損害，當不失為裁判分割斟酌之一種原
    則」，有最高法院69年台上字第1831號判例要旨、82年台上
    字第1990號判決要旨可資參照。經查：
  (一)依卷附本院99年4 月7 日勘驗筆錄、鳳山地政99年4 月20日
    鳳地所二字第0990004157號函所檢附之99年4 月7 日複丈成
    果圖及原告所提陳報狀所檢附之現場照片所示（見本院卷第
    30至34、38至44頁），系爭土地之現況為：部分由被告丙○○占有，現種植鳳梨及荔枝，該部分地勢較低（上開複丈成
    果圖Ａ部分）；部分由被告戊○○、庚○○、辛○○占用，
    作為耕種果樹之用，該部分地勢較高（上開複丈成果圖Ｂ部
    分）；部分為未保存登記一層樓磚造建物，亦為被告戊○○
    、庚○○、辛○○使用（上開複丈成果圖Ｃ部分）；部分為
    木造棚架，由被告戊○○耕作時使用（上開複丈成果圖Ｄ部
    分）；另被告戊○○、庚○○、辛○○於相鄰之603 、607
    地號上建有鋼筋水泥房屋5 棟，門牌號碼均為中華路87 號
    。
  (二)原告於本件共提出3 種分割方案，經本院函請鳳山地政就上
    開方案均製作複丈成果圖，其中如附表一及附圖所示分割方
    式（見本院卷第77頁），被告己○○○、壬○○、戊○○、
    辛○○、丙○○、丁○○於本院審理中均同意依上開方案分
    割共有土地，且壬○○、己○○○、丙○○均願與原告就附
    圖編號F 部分土地繼續維持共有，僅被告庚○○不同意上開
    方案，但並未提出其分割方案，僅表示希望伊分得之土地在
    伊房屋前面，而且要與中華路相連接等語，爰審酌本件系爭
    土地依附表一及附圖所示方式分割，為大多數共有人所同意
    ，且分割後原告與被告壬○○、己○○○、丙○○共有編號
    Ｆ所示土地，並不會影響丙○○原種植鳳梨及荔枝之耕作情
    形，又被告戊○○、庚○○、辛○○原耕作及共同使用之未
    保存登記一層樓磚造建物範圍，均分別分歸被告戊○○、辛○○所有，亦不致影響渠等之耕作及使用；又戊○○、庚○○、辛○○分別分得之編號Ａ、Ｂ、Ｃ部分，均分別位於與
    系爭土地相鄰之603 、607 地號上、門牌號碼均為中華路87
    號之鋼筋水泥房屋前方，故上開分割方式，對各共有人而言
    均屬較有利益，雖就被告庚○○表示希望伊分得之土地在伊
    房屋前面，而且要與中華路相連接，並無法兩全其美，惟原
    告及被告壬○○均表示，倘依庚○○的意見，則編號Ｂ、Ｅ
    之間又會多出一塊畸零地，分割給其他共有人均難以利用，
    會影響到其他共有人之權利等語（見本院卷第117 頁），又
    衡以被告戊○○、庚○○、辛○○所有之門牌號碼均為中華
    路87號之鋼筋水泥房屋前方原已有10米私設道路可連接至既
    成道路再連接至中華路，有原告於99年5 月17日所提民事陳
    報狀附件2 可憑（見本院卷第65頁），故縱使被告庚○○所
    分得之土地並未直接連接至中華路，並不會影響被告庚○○
    之通行權，同時可兼顧大多數共有人之利益，是以本院認系
    爭土地依附表一及附圖所示之方案分割，最能達到地盡其利
    之目的，應為最適當之分割方案。
  (三)本院審酌以儘量保持地上現有建物之完整性，使各該土地所
    有人均得以適當之方式對外出入通行為前提，及部分被告保
    持共有之意願、大多數共有人之利益、系爭土地長期使用之
    需要等一切情狀，認依附表一及附圖所示方案分割，不僅能
    達成地盡其利之目的，亦能保留原有建物，使兩造所受損害
    減至最小，認宜依如判決主文第1 項所示方式為原物分配，
    始為適當。
五、綜上所述，原告依民法第823 條規定訴請分割系爭土地，係
    有理由，爰判決如主文第1 項所示。
六、末按分割共有物本質上並無訟爭性，由本院斟酌何種分割方
    案較能增進共有物之經濟效益，並兼顧兩造之利益，以決定
    適當之分割方法，故兩造本可互換地位，由任一共有人起訴
    請求分割，均無不可，實質上並無所謂何造勝訴敗訴之問題
    ，故訴訟費用應由兩造按如附表二「就系爭土地應有部分比
    例」欄所示比例分擔，始屬公允。
據上論結，原告之訴為有理由，依民事訴訟法第80條之1 、第85
條第1 項，判決如主文。
中    華    民    國    99    年    10    月    15    日
                  民事第六庭    法  官  曾子珍
正本係照原本作成。
如對本判決上訴，須於判決送達後20日內向本院提出上訴狀。如
委任律師提起上訴者，應一併繳納上訴審裁判費。
中    華    民    國    99    年    10    月    15    日
                                書記官  何慧娟
附表一
┌────┬─────┬─────┬─────┬────────────────┐
│地號    │面積      │分得區域  │面積      │分得人姓名                      │
│        │(平方公尺)│(如附圖)  │(平方公尺)│                                │
├────┼─────┼─────┼─────┼────────────────┤
│高雄縣大│3956.89   │A         │70.76     │戊○○                          │
│樹鄉水寮│          ├─────┼─────┼────────────────┤
│段601 地│          │B         │70.76     │庚○○                          │
│號土地  │          ├─────┼─────┼────────────────┤
│        │          │C         │70.76     │辛○○                          │
│        │          ├─────┼─────┼────────────────┤
│        │          │D         │21.23     │丁○○                          │
│        │          ├─────┼─────┼────────────────┤
│        │          │E         │21.23     │丁○○                          │
│        │          ├─────┼─────┼────────────────┤
│        │          │F         │3702.15   │甲○○、壬○○、己○○○、丙○○│
│        │          │          │          │維持共有，應有部分各4分之1      │
└────┴─────┴─────┴─────┴────────────────┘
 附表二
┌──┬──────────┬───────────┐
│編號│共有人              │應有部分比例          │
├──┼──────────┼───────────┤
│1   │甲○○              │109/466               │
├──┼──────────┼───────────┤
│2   │壬○○              │109/466               │
├──┼──────────┼───────────┤
│3   │己○○○            │109/466               │
├──┼──────────┼───────────┤
│4   │丙○○              │109/466               │
├──┼──────────┼───────────┤
│5   │戊○○              │25/1398               │
├──┼──────────┼───────────┤
│6   │庚○○              │25/1398               │
├──┼──────────┼───────────┤
│7   │辛○○              │25/1398               │
├──┼──────────┼───────────┤
│8   │丁○○              │10/932                │
└──┴──────────┴───────────┘

司法院資訊處製作；財團法人民間司法改革基金會備份。
